【裁判字號】    89,易,1691
【裁判日期】    890705
【裁判案由】    傷害
【裁判全文】
臺灣板橋地方法院刑事判決                        八十九年度易字第一六九一號
    公  訴  人  臺灣板橋地方法院檢察署檢察官
    被      告  乙○○
                丙○○
右列被告因傷害案件，經檢察官提起公訴（八十八年度偵字第二三一○七號），本院
判決如左：
    主  文
乙○○、丙○○共同傷害人之身體，各處有期徒刑伍月，如易科罰金均以佰元折算
壹日；扣案之木棍及球棒各壹支沒收。
    事  實
一、乙○○、丙○○於民國八十九年九月六日中午十二時三十分許在台北縣三峽鎮○○路六十四號之「溫馨咖啡店」內因點酒與當班之甲○○發生口角，竟基於傷害
    之共同犯意聯絡，由乙○○駕駛牌照號碼不詳之汽車搭載丙○○尾隨徒步離開咖
    啡店之甲○○至同路二十一號「三元便利商店」前，見甲○○獨自走入該便利商
    店內抽菸，乙○○即下車取出其所有前端佈滿鐵釘之木棍（在長約七十公分、直
    徑約三公分之木棍四週釘有等距之五列各突出約一公分共七十支小鐵釘、近握把
    處則釘有穾出一點二及二公分長鋼釘各二支、另於棒頭穾出一支約零點八公分之
    鋼釘，俗稱「狼牙棒」）及鋁製球棒（LEO STARS牌，頭大尾小、長約七十一公
    分、直徑約五公分至二分分、底端附膠套及直徑約四點六公分之抵手盤）各一支
    ，將球棒交予丙○○，自持木棍進入店內朝甲○○揮擊，甲○○被打數下後出手
    爭奪木棍未果倒地，旋遭乙○○以木棍押住頸部，丙○○遂以球棒擊打甲○○膝
    蓋等處，使甲○○受有左手臂擦傷六×一公分、四×零點四公分及四×零點五公
    分、前頸部挫傷二×一公分、一×一公分及一×一公分、右肩部及上臂部擦傷六
    處（約一×零點五公分及一×一公分）、左肩部瘀血二×一公分、一×一公分及
    一×一公分、右下肢部數處一×零點五公分瘀血、背部八×六公分、四×二公分
    及四×一公分瘀血之傷害。經看店之丁○○喊救報警後，乙○○手中之木棍始為
    店東蔡志民取下，丙○○則丟下球棒乘隙逃逸。其後乙○○為據報趕到之警員查
    獲，並扣得其所有供傷害用之前揭木棍及球棒各一支。
二、案經甲○○訴由臺北縣警察局三峽分局移送臺灣板橋地方法院檢察署檢察官偵查
    起訴。
    理  由
一、訊據被告乙○○、丙○○就伊倆原在咖啡店內為點酒乙事與甲○○爭執，嗣共乘
    汽車尾隨甲○○進入三元便利商店，乙○○取出其所有置放於車內之棍棒，旋與
    甲○○在地上扭打，丙○○則趁機持球棒打甲○○一下後逃逸，嗣木棍為便利商
    店店東蔡志民搶下，連同丙○○所遺球棒併為警查獲等情，固不諱言；然皆否認
    傷害，被告林清正辯稱伊患有憂鬱症、恐荒症及強迫症，復因消費受辱，且遭甲○○於離開咖啡店時聲稱不要走，渠要找人來，始攜帶棍棒尾隨其進入便利商店
    內，下車後即遭甲○○撲上前來搶奪木棍，二人旋扭倒在地，不久伊手中木棍為
    蔡志民取走，其間並未擊打甲○○云云；被告丙○○則以甲○○於離開咖啡店時
    教伊不要走，並揚言要找人來，伊與乙○○始攜棍棒防備，嗣在便利商店內看見
    甲○○與乙○○滾在地上爭奪木棍，僅持球棒輕敲甲○○膝蓋一下，不知有無打
    到，未見乙○○毆打甲○○云云置辯。惟查：
  (一)右揭事實業據告訴人甲○○指訴綦詳，其於案發時單獨進入三元便利商店抽菸後
    ，嗣如何遭被告乙○○持木棍毆打，並於架住頸部，再遭丙○○持球棒擊打，經
    在場店員喊救，始為便利商店店東趕出阻止，乙○○乃交出木棍，旋遭據報前來
    之警員查獲，扣得該木棍及乘隙逃逸之丙○○所遺之球棒等情，亦分別經目擊證
    人丁○○於偵查中及蔡志民於審理時到庭結證無訛（見偵查卷第二十六頁及本院
    八十九年六月二十三日訊問筆錄），並有診斷證明書一紙在卷及經本院勘驗為：
    以在長約七十公分、直徑約三公分之木棍四週釘有等距之五列各突出約一公分
    共七十支小鐵釘、在近握把處釘有穾出一點二及二公分長鋼釘各二支、另於棒頭
    穾出一支約零點八公分長鋼釘列之狼牙棒頭大尾小、長約七十一公分、粗為約
    直徑五公分至二分分、底部附膠套及直徑約四點六公分圓盤之LEO STARS牌黑色
    鋁質球棒各一支扣案可稽；而甲○○於咖啡廳及初入便利商店時身上無傷，為被
    告所自承（見本院八十九年六月十四日訊問筆錄），果非於便利商店內遭被告分
    持棍棒毆打，其單純與乙○○倒地爭奪木棍，焉會造成如事實欄所示之多處傷害
    ，參以被告乙○○供稱：「甲○○一時激動撲向我致甲○○多處受傷，而在旁觀
    之丙○○見我好像遭毆打，即上前持球棒打甲○○約腳部一下」、「丙○○有拿
    狼牙棒敲甲○○膝蓋一下」、「我跟甲○○在地上滾時，丙○○在旁邊做了一個
    架勢準備要打甲○○，：：在警局時甲○○把衣服拉起來出示他左腰後受傷的部
    位給警察看」、「甲○○在三峽分局有把身上左後腰一大片瘀青出示給警察看」
    （見偵查卷第三頁、第二十三頁及本院八十九年六月十四日、同年月二十二日訊
    問筆錄）及丙○○供稱：「（你於八十八年九月六日十三時三十分許是否夥同乙○○在三峽鎮○○路二十一號前持木棍打傷甲○○？）我們有持木棍打傷甲○○
    。」、「我敲了甲○○一下」、「（他們在地上滾時你有拿棍子打甲○○嗎？）
    是的，我拿起球棒打甲○○膝蓋腳部的部位」（見偵查卷第六頁、第二十三頁、
    本院八十九年六月十四日訊問筆錄），可見甲○○前開傷害係遭被告持扣案之二
    支棍棒聯手打傷無疑。
  (二)刑法上之正當防衛須對現正不法之侵害始得為之，如侵害業已過去或尚屬未來，
    均無正當防衛可言（最高法院十九年上字第一一七四號、三十年上字第一○四○
    號判例意旨參照）。茲告訴人自始否認曾揚言教被告留下、等伊喚人來，而甲○○與被告爭執後單獨行至三元便利商店，未召人進入咖啡店或便利商店，至警員
    到場前亦無他人趕來便利商店助陣等情為被告所自承（見本院八十九年六月十四
    日訊問筆錄），對照被告乙○○供稱：「我受傷是因為在地上滾時四肢碰到棍子
    才受傷，（棍子被老闆拿走之前甲○○有無拿那支棍子打你？）沒有，甲○○也
    沒拿那支棍子打丙○○。」（見本院八十九年六月十四日訊問筆錄），丙○○亦
    供稱：「在超商從頭到尾甲○○都沒打我。：：進去時甲○○是空手，：：甲○○也沒有用棍子打乙○○。」，可見被告乙○○所提出診斷證明書上所示右姆指
    撕裂傷、左上臂瘀傷及左手瘀痕之傷害均係己身與甲○○在地上爭奪扣案狼牙棒
    時自行勾傷，其間甲○○既未對其與丙○○施行攻擊，即無現正不法之侵害，甲○○縱欲召人，其侵害亦屬未來，被告乙○○及丙○○所為顯非為己或他人權利
    防衛，其係出於傷害之故意甚明。
  (三)被告乙○○提出另二紙診斷證明書上雖分別記載其患有憂鬱症、恐慌症及強迫症
    ；然「憂鬱症」起因於腦部管制情緒區域受擾，其症狀為生活緊張、情緒低落、
    意志消沈、神情枯槁、鎮日不言或暴飲暴食、失眠，「強迫症」可概分為思想強
    迫與行為強迫二種，前者會怕髒、懷疑、擔心身體罹病、反覆出現性衝動或攻擊
    念頭，後者則以重覆檢查、重覆洗手、重覆算物等行為居多，「恐慌症」乃因壓
    力或莫明之理由導致，通常僅持續數分鐘，其症狀有心跳加快、胸口痛、呼吸短
    促、頭昏、噁心、虛弱、發冷或臉部潮紅、感覺不真實或失控、害怕被咀咒或死
    亡（見卷附醫療網頁所刊憂鬱症、強迫症及焦慮與恐懼等文獻），此三者於臨床
    上均無暴燥性、精神分裂、反社會、妄想、幻覺、幻聽等症狀；而被告乙○○前
    於八十二年間曾連續九天不進食、少言語、鎮日多次洗手、怕髒，常憂慮身患疾
    病，嗣經醫師診斷結果，認其前二徵候係患憂鬱症，好潔部分有強迫症傾向，懼
    其身體病變部分係患恐慌症，乃服用抗憂鬱藥物多年，以防止病情惡化，兼求診
    控制病情，現除稍晚睡外，生活作息正常，能自理生活事務，每日駕車未肇事，
    無幻覺、幻聽或妄想，平時與鄰居、朋友、家屬之感情尚佳，常溝通，無暴力傾
    向，不曾無故與人衝突或打人，常頭痛失眠，遇失業、夫妻吵架、子女不乖等外
    力刺激始心情不佳，所患前開精神疾病主要係折磨自己，並未因此攻擊他人等情
    為其所自承（見本院八十九年六月二十二日訊問筆錄），復經其妻陳明月證實（
    見同上筆錄），參以被告乙○○於警訊及案發旬月後於偵、審中就經過情形猶能
    縷陳，復供稱：「我是去消費被羞辱，：：是認為甲○○任意地挑釁我，：：我
    才要找他理論，所以我當時情緒並無失控，：：當天發生的案子與我的病症無關
    。：：（你認為當時是神智不清狀態才發生事情？）不是」（見同前筆錄），足
    證其傷害甲○○時意識清醒，所具辨別是非及控制行動能力亦未較普通人之平均
    程度顯著減退，即無心神喪失或精神耗弱之情形，其罹患之前開病症自無從據為
    減免刑責之藉口。
  綜上所述，被告二人所辯毋乃飾卸之詞，不值採信。是本件事證已臻明確，被告之
  犯行均堪認定，應依法論科。
二、核被告乙○○、丙○○所為係犯刑法第二百七十七條第一項之傷害罪，二人間有
    犯意聯絡及行為分擔，為共同正犯；又被告均無前科，有台灣高等法院檢察署刑
    案紀錄簡覆表及臺灣高等法院被告全國前案紀錄表各二紙可憑，爰審酌其品行、
    犯罪之動機、目的、手段、所生危害及犯後猶飾詞巧辯，復未賠償告訴人損害，
    尚乏悛悔實據之態度等一切情狀，分別量處如主文所示之刑，並均諭知易科罰金
    之折算標準，資以懲儆。扣案之木棍及球棒各一支係被告乙○○所有供犯罪所用
    之物，業據其供明，應依法沒收。
據上論斷，應依刑事訴訟法第二百九十九條第一項前段，刑法第二十八條、第二百七
十七條第一項、第四十一條、第三十八條第一項第二款、罰金罰鍰提高標準條例第一
條前段、第二條判決如主文。
本案經檢察官壽勤偉到庭執行職務
中      華      民      國    八十九    年      七      月      五      日
                                      臺灣板橋地方法院刑事第五庭
                                          法  官   周建興
右正本證明與原本無異。
如不服本判決，應於判決送達後十日內，向本院提出上訴狀。
                                          書記官   許清秋
中      華      民      國    八十九    年      七      月      六      日
刑法第二百七十七條
傷害人之身體或健康者，處三年以下有期徒刑，拘役或一千元以下罰金。
犯前項之罪，因而致人於死者，處無期徒或七年以上有期徒刑；致重傷者，處三年以
上十年以下有期徒刑。


司法院資訊處製作；財團法人民間司法改革基金會備份。
